【裁判字號】    95,重上,7
【裁判日期】    950913
【裁判案由】    租佃爭議
【裁判全文】
臺灣高等法院高雄分院民事判決           95年度重上字第7號
上  訴  人  丁○○
上  訴  人  乙○○
上  訴  人  甲○○
                        號
上  訴  人  丙○○
                        5號4樓
共      同
訴訟代理人  陳廷棟律師
被上訴人    許進義(即許合順祭祀公業管理人)
訴訟代理人  梁智豪律師
            廖虹羚律師
上列當事人間因租佃爭議事件，對於民國94年12月6 日臺灣高雄
地方法院94年度重訴字第158 號第一審判決提起上訴，本院於94
年8 月30日辯論終結，茲判決如下：
    主  文
上訴駁回。
第二審上訴費用由上訴人負擔。
    事實及理由
甲、程序方面：
    按出租人與承租人間因耕地租佃發生爭議時，應由當地鄉（
    鎮、市、區）公所耕地租佃委員會調解；調解不成立者，應
    由直轄市或縣（市）政府耕地租佃委員會調處；不服調處者
    ，由直轄市或縣（市）政府耕地租佃委員會移送司法機關，
    司法機關應迅即處理，並免收裁判費用，耕地三七五減租條
    例第26條第1 項定有明文。本件被上訴人係主張其所有之土
    地出租予上訴人耕作，上訴人未自任耕作，違反耕地三七五
    減租條例第16條規定，原定租約無效，請求收回土地，經向
    高雄縣大社鄉公所耕地租佃委員會聲請調解不成立後，由高
    雄縣政府耕地租佃委員會調處，因調處不成立，由高雄縣政
    府於94年4 月27日以府地權字第0940085460號函移送原審法
    院審理，有各該調解、調處程序筆錄可稽。是被上訴人聲請
    調解調處之原因事實乃兩造間耕地租約已歸於無效，其目的
    則在請求收回土地，並經載明於調解、調處筆錄，則被上訴
    人於案經移送法院後，表明基於耕地三七五減租條例第16
    條第2 項及民法第767 條之規定，請求返還土地，其聲明同
    一，且在聲請調解、調處之範圍內，僅同時基於所有權人之
    地位，依民法第767 條為請求，屬請求權之競合，按之民事
    訴訟法第77條之2 第1 項但書之規定，自不容割裂認此部分
    不屬於調解、調處範圍，而應另行繳納裁判費。從而，上訴
    人抗辯被上訴人依民法第767 條為請求之部分未另行繳交裁
    判費，其起訴不合法，尚屬無據，先予敘明。
乙、實體方面：
一、被上訴人起訴主張：伊為管理人之許合順祭祀公業所有坐落
    高雄縣大社鄉○○段333 號耕地，如附圖B 紅色斜線面積
    6,260 平方公尺部分（下稱系爭耕地），出租予訴外人許猛
    耕作。許猛於民國84年3 月16日死亡，上訴人為許猛之法定
    繼承人，繼承與被上訴人間之耕地租約，於租約存續中，在
    系爭土地上搭蓋磚造平房及鐵皮房屋各1 幢（以下合稱系爭
    建物），並闢有水泥地之停車空間以供居住使用，而有未自
    任耕作情事，違反耕地三七五減租條例第16條第1 項規定，
    兩造間耕地租約歸於無效。爰依同條例第16項第2 項、民法
    第767 條規定，請求判決命上訴人返還系爭土地（原請求上
    訴人應將系爭土地上之地上物拆除後，返還系爭土地予被上
    訴人，於本院為聲明之減縮），並陳明願供擔保聲請准予宣
    告假執行。
二、上訴人則以：系爭土地上其中面積55平方公尺之建物（下稱
    A 建物），其前身為許猛於72年7 月間所建造，嗣於91年間
    由乙○○翻修後居住，就近從事耕作，另一面積約35平方公
    尺之鐵皮屋（下稱B 建物），則係丁○○於91年間稍後所搭
    建，作為住家並兼顧農作之農舍，丁○○在其上有養雞及栽
    種蘭花盆栽，依耕地三七五減租條例第13條第2 項之規定，
    均屬對於耕地之特別改良。且系爭建物之面積合計僅占系爭
    土地2%，尚未超過農舍之興建不得超過農地10% 之規定，不
    能認有未自任耕作情事等語，資為抗辯。
三、原審就被上訴人之請求，判決被上訴人勝訴，並為附條件准
    、免假執行之宣告。上訴人聲明不服，求為廢棄原判決，駁
    回被上訴人在第一審之訴及假執行之聲請；被上訴人則求為
    判決駁回上訴。
四、兩造對於下列事項並不爭執（本院卷68至69頁、105 頁），
    並有高雄縣政府移送函附件之照片8 張、系爭耕地租約可稽
    （原審卷12頁以後及18頁），堪認為真實：
  (一)系爭Ａ建物為磚造平房，面積55平方公尺，該址原由承租人
    許猛於72年7 月間建造房屋，嗣乙○○於91年間翻修，供自
    己及家人居住。
  (二)丁○○於91年間搭建系爭Ｂ建物供自己居住，為鐵皮屋，面
    積約35平方公尺。
  (三)系爭建物已於93年3月至6月間先後經拆除。
  (四)系爭土地原出租是供農牧使用。
  (五)乙○○、丁○○是許孟之繼承人，其他繼承人甲○○、丙○
    ○並未使用系爭土地。
五、兩造爭執事項為：系爭Ａ、Ｂ建物是否屬於對於耕地之特別
    改良或農舍？乙○○、丁○○在系爭土地上搭建系爭建物，
    是否構成耕地三七五減租條例第16條第1 項之未自任耕作事
    宜，致兩造間之耕地租約歸於無效（本院卷69頁）？茲分述
    如下：
  (一)原審法院84年度重訴字第140 號及本院86年度重上更(一)字第
    29號確定判決，就兩造間租佃爭議事件認定兩造間就系爭土
    地租佃關係存在（本院卷74至97頁），該案於88年11月3日
    確定，且系爭許猛搭建之建物於該案判決確定前即已存在，
    則本院首應審酌者為，被上訴人是否得於本件另主張上訴人
    在系爭土地上搭建Ａ建物係不自任耕作行為，作為租約無效
    之依據，而與該確定判決為不同之認定？經查，Ａ建物前身
    於72年間由許猛搭建，其時該房舍極為簡便，房屋外部僅以
    水泥粉刷、加蓋浪板、無架設水塔，亦無另外舖設水泥庭院
    作為停車使用（原審卷125 頁），乙○○則改建為磚造房屋
    ，屋外貼有磁磚，屋前舖設水泥、搭棚架作為停車空間，及
    架設有家庭用水使用之大型水塔，且原建物為長條狀，Ａ建
    物為「Ｌ」型，其範圍已有不同，有卷附照片可稽（原審卷
    第12頁以後、第125 頁），並據證人吳何月英稱：之前許猛
    所搭建是磚造石棉瓦，和他太太一起住，許猛中風後搬離，
    很久沒人住，房子壞掉，91年間乙○○和太太、孩子搬回去
    住，有整修房子，在後面加蓋浴室（本院卷106 頁），足認
    前開租佃爭議事件判決確定後，乙○○就原來許猛所搭建房
    舍完全翻修，已非原來之同一建築，而屬重建之屋舍。是則
    該租佃爭議事件審理中，被上訴人縱未主張許猛所搭建者非
    屬農舍，且就認定租佃關係存在之確定判決不得再為爭執，
    惟乙○○重建房舍既在確定判決之後，乃新發生之事實，被
    上訴人自得在本件訴訟據此新事實就兩造間租佃關係而為主
    張，不受前案確定判決之拘束。即其是否屬於農舍，得由本
    院依其建築之功能、目的等，另為認定。
  (二)乙○○、丁○○在系爭土地上搭建系爭Ａ、Ｂ建物，是否屬
    於對於耕地之特別改良或作為農舍使用，是否足以構成未自
    任耕作之事由？
    按耕地三七五減租條例第13條所謂耕地特別改良，係指於
      保持耕地原有性質及效能外，以增加勞力資本之結果，致
      增加耕地生產力或耕作便利者而言，此觀同條第2 項之規
      定自明。因此系爭建物是否屬於耕地之特別改良，應視在
      系爭耕地搭建系爭房屋之結果，如何發生於保持耕地原有
      性質及效能外，又增加耕地生產力或耕作便利之情形為斷
      。經查，系爭建物已經拆除而滅失，無從藉由勘驗程序認
      定是否保持耕地之原有性質。惟系爭建物之使用情形，據
      證人吳何月英證稱：我在隔壁土地種植芒果及養魚，系爭
      土地是種植竹木、芒果、椰子，後來收成不是很好，就打
      算養雞，且有堆置飼料，並有種植蘭花，雞是養在建物旁
      邊的椰子園內，有用籬笆圍住，蘭花是掛在建物旁邊的籬
      笆上（原審卷第163 頁至第164 頁），則系爭建物並非直
      接供養雞及種蘭花之用。參以調解委員會拍攝附卷之照片
      顯示（原審卷12頁以下），系爭建物其一係加強磚造，另
      一為鐵皮搭建之結構，屋外設有水塔、熱水器、抽油煙機
      排氣管，並置有瓦斯筒、曬衣處，且搭設車棚，有汽機車
      停放，證人即高雄縣大社鄉租佃委員會主席江水玉並證稱
      ：建物內陳設有床舖、煮飯器具（原審卷162 頁），即非
      供農作使用，足認系爭建物本身並無增加耕地生產力或便
      利耕作之效能，上訴人復不能提出特別改良之證據，核難
      認系爭建物之設置，屬於耕地之特別改良。上訴人此部分
      所辯，核無足採。
    次按佃農在承租耕地上固允許有農舍存在，但茲所謂農舍
      ，乃以便利耕作而設，並不以解決佃農家族實際居住問題
      為目的。上訴人在原審曾提出戶籍謄本乙件，證明被上訴
      人之子某職業為工，並未耕作系爭土地，且與被上訴人分
      財分居，自立一戶，主張被上訴人許其子在系爭地上建築
      包括客廳、浴、廚各一及臥室兩間之房屋一棟，顯有不自
      任耕作之情形。果其所稱非虛，自不能因被上訴人與其子
      原為父子關於之故，而認被上訴人無違反耕地三七五減租
      條例第16條第1 項之情形（最高法院64年台上字第571 號
      判例參照）；耕地三七五減租條例第16條第1 項所謂自任
      耕作，必須承租人將承租耕地供自己耕作之用，始足當之
      ，如承租人在承租耕地上建築房屋或供其他非耕作目的之
      使用，均應解為非自任耕作，而使原訂租約無效；承租人
      在承租耕地上固允許有農舍之存在，但茲所謂農舍，乃以
      便利耕作而設，且確有其必要者為限（最高法院85年度台
      上字第2355號判決參照）。又耕地三七五減租條例16條第
      2 項，所謂承租人將耕地全部或一部轉租他人者，原訂租
      約無效，依其規定之本旨推之，自係指全部租約無效而言
      （最高法院46年台上字第57號判例參照），故而，承租人
      將部分耕地建築房屋供居住使用，而有未自任耕作之事實
      者，應認該全部租約均歸於無效。
    經查：系爭建物分別供乙○○及丁○○居住使用，為兩造
      所不爭執，而其2 人使用系爭建物之情形，固經吳何月英
      證稱：有在建物旁圍籬內（依卷附照片所示，即指丁○○
      搭建使用之鐵皮屋圍籬範圍）養雞、種蘭花；乙○○整修
      房子後，跟他太太、孩子搬回去住，乙○○在鐵工廠上班
      ，他太太有整地，將原來種的芒果樹挖掉改種柚子、椰子
      樹，椰子樹下種釋迦，種得不好，釋迦樹下草長很高，沒
      多久高雄縣政府就將房子拆除；原來許猛有在系爭土地魚
      池裡養魚，乙○○夫妻回去住時也有養魚（原審卷164 頁
      、本院卷107 頁），惟據證人江水玉證稱：被上訴人聲請
      調解，第一次通知相對人未出席，被上訴人聲請前往勘驗
      現場有無自任耕作，拍照存證；當時土地一片荒野，沒有
      種植任何經濟作物，有兩間房屋，因建築物上鎖，從部分
      開啟的窗戶往內看，有看到床舖、煮飯的器具；無法判斷
      建物是供養雞、種蘭花之用；第二次調解程序相對人才出
      席（原審卷第162 至163 頁），而系爭建物均於91年間搭
      建，於93年3 至6 月間遭拆除，兩造第二次調解程序則於
      93年3 月31日為之，為兩造所不爭執，並有移送之調解筆
      錄可稽，是調解委員於第一次調解當時既未見有種植經濟
      作物之情形，且自外觀無法判斷有無養雞、種蘭花之事實
      （證人吳何月英稱養雞及種蘭花均在屋外圍籬內），參以
      系爭土地面積達6260平方公尺，丁○○僅在居家圍籬範圍
      內養雞、種蘭花，於租佃調解委員前往履勘時已無法判斷
      有養雞或種蘭花之事實，故應僅是短暫、小範圍為之，及
      乙○○從事鐵工事業，並未從事農作，其妻縱有整地，因
      非專業，於租佃委員前往履勘時，亦已荒廢，則丁○○及
      乙○○之妻縱然在該地上有養雞、種蘭花或整地，因其範
      圍極小，實無須長時間在該處工作，即無設置系爭建物供
      暫時住宿，以便利農作之必要。再就系爭建物之設備觀之
      ，其內部有浴廁、床舖、煮飯器具等，經證人江水玉、吳
      何月英分別陳述明確（原審卷162 頁、164 頁），及自大
      社鄉租佃調解委員於第一次調解日前往現場拍攝之照片顯
      示，其一建物係加強磚造，另一為鐵皮搭建之結構，屋外
      設有水塔、熱水器、抽油煙機之排氣管，並置有瓦斯筒、
      曬衣處，且搭設車棚，有汽機車停放等情，已具備一般住
      宅供生活起居之功能，顯然系爭Ａ建物乃供乙○○全家居
      住及Ｂ建物係供丁○○居住使用之目的而興建，非便利渠
      在系爭土地上耕作而設。
    從而，足認系爭建物並非便利耕作且有必要設置之農舍，
      揆諸上述說明，應認乙○○、丁○○在承租之系爭耕地上
      建築系爭建物，非供耕作目的之使用，有非自任耕作之事
      實，其全部租約應歸於無效。又系爭建物既不符合農舍之
      要件，即無再據其建築面積大小，判定有無逾農舍建築面
      積限制之必要，更不得因面積未逾限制範圍，反推該建築
      即屬農舍。是上訴人主張系爭ＡＢ建物均屬農舍，無不自
      任耕作事實，核屬無據。
六、末按耕地三七五減租條例第16條第1 、2 項規定，承租人應
    自任耕作，並不得將耕地全部或一部轉租於他人；承租人違
    反前規定時，原訂租約無效，得由出租人收回自行耕種或另
    行出租。又所有人對於無權占有或侵奪其所有物者，得請求
    返還之；對於妨害其所有權者，得請求除去之，民法第767
    條前段亦有明文。本件上訴人於許猛過世後，基於繼承關係
    而繼承系爭耕地租約，並占有系爭土地，嗣於91年間經乙○
    ○、丁○○在耕地上搭建系爭建物，有未自任耕作之事實，
    全部租約已歸於無效，其占有系爭耕地即無正當權源，則被
    上訴人依耕地三七五減租條例第16條第2 項及民法第767 條
    之規定，請求拆除地上物，返還系爭耕地予被上訴人，即屬
    有據，應予准許。
七、綜上，被上訴人基於兩造間耕地租約關係及民法第767 條之
    物上請求權，請求拆除系爭建物，返還系爭耕地予被上訴人
    ，為有理由。又系爭建物業經拆除，經兩造陳明，被上訴人
    並於本院為聲明之減縮，請求上訴人返還系爭耕地，並無不
    合。是則原審判命上訴人返還系爭耕地予被上訴人，並為附
    條件准、免假執行之宣告，於法並無違誤。上訴意旨指摘原
    判決不當，求予廢棄改判，為無理由，應予駁回其上訴。兩
    造其餘攻擊防禦方法，經核與判決結果不生影響，爰不一一
    論述，併此敘明。
據上論結，本件上訴為無理由，依民事訴訟法第449 條第1 項、
第78條、第85條第1 項前段，判決如主文。
中    華    民    國    95    年    9     月    13    日
                            民事第六庭
                                審判長法官 張明振
                                法      官 朱玲瑤
                                法      官 謝肅珍
以上正本證明與原本無異。
如對本判決上訴，須於判決送達後20日內向本院提出上訴狀，其
未表明上訴理由者，應於上訴後20日內向本院提出上訴理由書（
均須按他造當事人之人數附繕本）。上訴時應提出委任律師或具
有律師資格之人之委任狀，並依附註條文規定辦理。
中    華    民    國    95    年    9     月    13    日
                                書  記  官 廖素珍
附註：民事訴訟法第466 條之1 ：對於第二審判決上訴，上訴人
應委任律師為訴訟代理人，但上訴人或其法定代理人具有律師資
格者，不在此限。
上訴人之配偶、三親等內之血親、二親等內之姻親，或上訴人為
法人、中央或地方機關時，其所屬專任人員具有律師資格並經法
院認適當者，亦得為第三審訴訟代理人。第1 項但書及第2 項情
形，應於提起上訴或委任時釋明之。


司法院資訊處製作；財團法人民間司法改革基金會備份。
